ACORDAO-COMPLETO-2429834

ACÓRDÃO 2618/2020 ATA 37/2020 - PLENÁRIO

VISTOS, relatados e discutidos estes autos de processo administrativo que trata de projeto de decisão normativa (DN) anual para definição das unidades prestadoras de contas cujos responsáveis terão as contas ordinárias relativas ao exercício de 2020 julgadas pelo Tribunal, nos termos do art. 2º, inciso I, da IN-TCU 84/2020, e, ainda, da definição da forma, dos prazos e dos conteúdos para a elaboração das peças de responsabilidade dos órgãos de controle interno e das instâncias supervisoras, para fins de composição dos referidos processos de contas anuais;
ACORDAM os Ministros do Tribunal de Contas da União, reunidos em sessão de Plenário, ante as razões expostas pelo Relator, em:
9.1. aprovar, nos termos do art. 15, inciso I, alínea "q", do RITCU, a decisão normativa nº 188 de 30 de setembro de 2020;
9.2. arquivar o presente processo.

Processo administrativo com proposta de Decisão Normativa que trata da lista de unidades prestadoras de contas cujos responsáveis terão contas auditadas e julgadas e do conteúdo dos respectivos processos de prestação de contas para o exercício de 2020.

Tribunal de Contas da União.

3. Interessados/Responsáveis: não há.

13.1. Ministros presentes: José Mucio Monteiro (Presidente), Walton Alencar Rodrigues, Benjamin Zymler, Augusto Nardes, Aroldo Cedraz, Ana Arraes, Bruno Dantas e Vital do Rêgo (Relator).
13.2. Ministro-Substituto convocado: Augusto Sherman Cavalcanti.
13.3. Ministros-Substitutos presentes: Marcos Bemquerer Costa, André Luís de Carvalho e Weder de Oliveira.

VITAL DO RÊGO

Em apreciação, proposta de decisão normativa anual que trata da definição das unidades prestadoras de contas cujos responsáveis terão as contas ordinárias relativas ao exercício de 2020 julgadas pelo Tribunal, nos termos do art. 2º, inciso I, da IN-TCU 84/2020, e ainda da definição da forma, dos prazos e dos conteúdos para a elaboração das peças de responsabilidade dos órgãos de controle interno e das instâncias supervisoras, para fins de composição dos referidos processos de contas anuais.
No âmbito da Secretaria de Métodos e Suporte ao Controle Externo (Semec) , foi elaborada a instrução de mérito de peça 3 a seguir transcrita e que contou, no mesmo documento, com a anuência dos dirigentes da unidade instrutiva, com proposta pela aprovação da referida decisão normativa:
INTRODUÇÃO 
De acordo com as regras gerais de prestação de contas, especialmente as que foram definidas na recente IN-TCU 84/2020, válida para as contas a partir do exercício de 2020, os procedimentos atinentes ao cumprimento das obrigações legais e institucionais dos envolvidos dividem-se em três etapas básicas, a seguir sintetizadas:
a) Prestação de contas propriamente dita: elaboração por parte das unidades prestadoras de contas (UPC) de relatório de gestão, rol de responsáveis, demonstrações contábeis, que, desde o lançamento da nova IN, devem ser publicados nas páginas da unidade na internet em área dedicada a transparência e prestação de contas. De acordo com os arts. 8º e 9º da IN-TCU 84/2020, ainda devem ser publicadas ao longo do exercício de referência algumas informações sobre a gestão. Atualmente estão previstas 1.076 UPC para o exercício de 2020 e as regras de prestação de contas serão objeto de decisão normativa própria, já proposta no TC Processo 004.093/2020-3, que se encontra no gabinete do relator, Ministro Vital do Rêgo, para apreciação;
b) Auditoria nas contas e emissão de certificado por parte dos órgãos de controle interno para contas selecionadas para serem julgadas pelo Tribunal. A seleção, conforme art. 2ª, inciso I da IN-TCU 84/2020, será feita com base na relevância material em relação ao Balanço Geral da União (BGU) . A decisão normativa ora proposta trata da lista de UPC para auditoria e julgamento e de regras complementares para procedimentos, produção de peças e seu encaminhamento ao Tribunal para composição do processo de prestação de contas. A lista de UPC é objeto do Anexo da DN proposta.
c) Julgamento de contas pelo Tribunal em processos de prestação de contas. Serão autuados processos de prestação de contas para instrução e julgamento das contas das UPC selecionadas. Os processos serão compostos por elementos das prestações de contas e por peças referentes às auditorias e certificados, além da instrução da unidade técnica e de outras peças que se façam necessárias. As regras complementares às já definidas na IN-TCU 84/2020 estão incluídas na decisão normativa ora proposta e o julgamento das contas será realizado conforme os critérios já claramente estabelecidos no art. 30 da IN-TCU 84/2020 e no art. 16 da Lei 8.443/1992. 
Esta instrução e a minuta da DN foram elaborados pela Diretoria de Auditoria e Contas Anuais (Diraud) da Secretaria de Métodos e Suporte ao Controle Externo (Semec) e o trabalho abrangeu a interação entre a diretoria, as unidades técnicas do TCU e os órgãos de controle interno (OCI) . 
Em linhas gerais, o anteprojeto de DN ora apresentado contempla regras complementares em relação ao que já foi regulamentado na IN-TCU 84/2020, especialmente a lista de UPC cujos responsáveis terão suas contas auditadas e julgadas pelo Tribunal.
Ressalta-se que o anteprojeto de DN ora apresentado não mais se faz acompanhar de quadro comparativo entre o texto normativo proposto e o anterior (DN-TCU 180/2019) , pois a decisão normativa ora proposta está fundamentada nas novas regras gerais de prestação de contas da IN-TCU 84/2020, bastante diferentes das anteriores, e, como já mencionado, já bastante detalhadas em relação a procedimentos, conteúdo e prazos na própria IN.
A proposta de DN, à peça 2 dos autos, está assim composta: 
Corpo do texto da DN:
Anexo - relação das UPC cujos responsáveis devem ter as contas do exercício 2020 julgadas pelo TCU, com a definição da data limite para envio das peças ao tribunal. 
Em atendimento ao disposto no parágrafo 1º do art. 4º da Resolução-TCU 234, de 1º de setembro de 2010, deve ser designado como relator deste anteprojeto o Ministro Vital do Rêgo em decorrência do sorteio já realizado para relatoria do anteprojeto da DN que regula o envio dos relatórios de gestão ao TCU (TC Processo 004.093/2020-8) .
DA LISTA DE UPC CUJOS RESPONSÁVEIS TERÃO SUAS CONTAS JULGADAS
Quanto à relação de UPC (Anexo da DN proposta) cujos responsáveis terão suas contas auditadas, certificadas e julgadas, a Semec trabalhou com base no que estabelece a IN-TCU 84/2020:
Art. 2º O exercício das competências previstas nos arts. 70 e 71, inciso II, da Constituição Federal pelo Tribunal de Contas da União ocorrerá mediante a autuação e o julgamento dos seguintes tipos de processos de controle externo de natureza administrativa:
I - processo de prestação de contas: a ser devidamente formalizado para julgamento das contas dos responsáveis das Unidades Prestadoras de Contas (UPC) significativas do Balanço Geral da União (BGU) , bem como das empresas estatais selecionadas conforme a correspondente materialidade da participação acionária da União, a serem definidas pelo Tribunal em decisão normativa;
Para dar atendimento à regra acima, a Semec, a Segecex e outras unidades técnicas envolvidas determinaram a relevância financeira individual das UPC cujo orçamento ou ativos totais superassem 5% do BGU, de forma a viabilizar uma cobertura razoável em termos de recursos auditados, equacionando com os recursos humanos tanto do Tribunal como da CGU que pudessem ser disponibilizados de modo adequado. Essa quantidade necessária de pessoal foi definida levando-se em consideração aspectos como: capacidade total dos órgãos excluindo-se os demais trabalhos; quantidade de auditores que já possuem capacitação em auditoria financeira; viabilidade de capacitar mais auditores a tempo de serem incluídos nos trabalhos de auditoria nas contas.
Registre-se que em função do tamanho de orçamentos e patrimônios, as UPC apuradas e listadas são todas do Poder Executivo e, portanto, vinculadas à CGU, de modo que a capacidade desse órgão foi crucial na definição da quantidade de UPC que terão suas contas auditadas e julgadas.
Destaque-se ainda que, conforme disposto no art. 12, inciso II, da IN-TCU 84/2020, a certificação que deve ser apresentada pelo órgão de controle interno nas contas que serão julgadas pelo Tribunal deve ser realizada de acordo com nas normas técnicas de auditoria, mediante auditoria integrada financeira e de conformidade nas UPC, unidades, contas contábeis ou ciclos de transações relacionadas ao BGU. Desse modo, foi necessário que a seleção de UPC que terão contas auditadas e julgadas ocorresse de modo coordenado com o planejamento geral preliminar dos trabalhos de auditoria, especialmente para consideração de recursos, limitações e providências necessárias.
Dentro do panorama acima exposto, a Semec, a Segecex e a CGU atuaram em conjunto num esforço para chegar a uma seleção que permitisse a realização de auditorias adequadas, com os recursos que podem ser organizados para tanto, e com uma cobertura razoável do BGU, que atingiu 71,08% do ativo total da União e 84,22% da despesa orçamentária fixada na Lei Orçamentária Anual, à época do planejamento operacional do TCU e da CGU (março de 2020) e com a inclusão posterior do Ministério da Cidadania, em razão dos aportes orçamentários extraordinários que recebeu para o combate aos efeitos da  pandemia causada pelo novo coronavírus, causador da Covid-19. O trabalho de seleção das UPC para auditoria, certificação e julgamento resultou então na lista abaixo:
	PODER EXECUTIVO

	UPC
	UNIDADE SUPERVISORA
	DATA LIMITE PARA A UPC E O OCI

	Ministério da Economia
	Ministério da Economia
	31/03/2021

	Ministério da Cidadania
	Ministério da Cidadania
	31/03/2021

	Ministério da Saúde
	Ministério da Saúde
	31/03/2021

	Fundo de Amparo ao Trabalhador (FAT) 
	Ministério da Economia
	31/03/2021

	Fundo Nacional de Desenvolvimento da Educação (FNDE) 
	Ministério da Educação
	31/03/2021

	Banco Nacional de Desenvolvimento Econômico e Social (BNDES) 
	Ministério da Economia
	31/05/2021

	Petróleo Brasileiro S.A.
	Ministério de Minas e Energia
	31/05/2021

	Caixa Econômica Federal
	Ministério da Economia
	31/05/2021

	Banco do Brasil S.A.
	Ministério da Economia
	31/05/2021

	Centrais Elétricas Brasileiras S.A.
	Ministério de Minas e Energia
	31/05/2021

Os prazos para a apresentação das peças de responsabilidade dos órgãos de controle interno são os mesmos estabelecidos para a apresentação pelas UPC das peças que compõem a prestação de contas, conforme regulamentado no art. 14, § 4º, c/c art. 8º, § 4º da IN-TCU 84/2020.
DA APRESENTAÇÃO E ADMISSIBILIDADE DAS PEÇAS - art. 8º da DN proposta
As peças que devem compor o processo de prestação de contas foram indicadas no art. 27 da IN-TCU 84/2020 e foram mencionadas no art. 3º do anteprojeto de DN:
I - o relatório de gestão, elaborado conforme o disposto no inciso III e no § 3º do art. 8º da IN-TCU 84/2020 e as demonstrações contábeis, documentos e informações exigidos nos termos do inciso II do mesmo artigo;
II - rol de responsáveis; 
III - o relatório de auditoria, que consignará os achados de auditoria relevantes, indicando as medidas adotadas para corrigir as falhas identificadas, e o certificado de auditoria com os pareceres do dirigente do órgão de controle interno, nos termos do inciso II do art. 27 da IN-TCU 84/2020, observado o disposto no § 3º do mesmo artigo, conforme aplicável; e
IV - o pronunciamento do Ministro de Estado supervisor da área ou da autoridade de nível hierárquico equivalente, na forma do art. 52 da Lei Orgânica do TCU, no qual emitirá, sobre as contas e o parecer do controle interno, expresso e indelegável pronunciamento, atestando haver tomado conhecimento das conclusões neles contidas.
O conteúdo do relatório de gestão e a composição do rol de responsáveis já foi devidamente tratado na IN-TCU 84/2020 e complementarmente na DN proposta no TC Processo 004.093/2020-3, referente às prestações de contas das UPC.
 O relatório e o certificado de auditoria também têm conteúdo, objetivos e procedimentos regulamentados nos Capítulos II e III da IN-TCU 84/2020, depois da qual, o certificado de auditoria passou a ter como conteúdo uma opinião sobre a confiabilidade das demonstrações contábeis e outra sobre a confiabilidade dos atos de gestão, nos termos do § 4º, incisos I e II do art.  14 da IN-TCU 84/2020. Tais opiniões podem ser, segundo o art. 20 da referida IN:
I - opinião sem ressalvas: quando se conclui, com base em evidência de auditoria apropriada e suficiente, que as demonstrações contábeis estão livres de distorções relevantes; ou não há desvios de conformidade relevantes nas operações, transações ou atos subjacentes;
II - opinião com ressalvas:
a) quando tendo obtido evidência de auditoria apropriada e suficiente se conclui que as distorções, individualmente ou em conjunto, são relevantes, mas não generalizadas nas demonstrações contábeis; ou foram identificados desvios relevantes de conformidade nas operações, transações ou atos subjacentes, mas não generalizados; ou
b) quando não é possível obter evidência de auditoria suficiente e apropriada, mas se conclui que os possíveis efeitos das distorções não detectadas sobre as demonstrações contábeis ou dos desvios de conformidade nas operações, transações ou atos subjacentes, se houver, poderiam ser relevantes, mas não generalizados;
III - opinião adversa: quando tendo obtido evidência de auditoria apropriada e suficiente se conclui que as demonstrações contábeis apresentam distorções relevantes e com efeitos generalizados; ou os desvios de conformidade nas operações, transações ou atos subjacentes são relevantes e generalizados;
IV - abstenção de opinião: quando não é possível obter evidência de auditoria suficiente e apropriada e se conclui que os possíveis efeitos de distorções não detectadas sobre as demonstrações contábeis, se houver, poderiam ser relevantes e generalizados; ou os desvios de conformidade nas operações, transações ou atos subjacentes poderiam ser relevantes e com efeitos generalizados.
Complementarmente, a decisão normativa ora proposta detalha os objetivos da auditoria, dentro de sua função de fundamentar o certificado de auditoria e a opinião do órgão de controle interno ali expressa. Conforme art. 8º da DN proposta:
A auditoria e certificação das prestações de contas das UPC listadas no Anexo desta decisão normativa observarão as disposições do Título III da IN-TCU 84/2020 e desta decisão normativa. A auditoria nas contas tem por objetivo obter segurança razoável para fundamentar as conclusões do relatório e as opiniões constantes do certificado de auditoria sobre:
I - se as demonstrações contábeis, financeiras e orçamentárias, como um todo, incluindo as respectivas notas explicativas, foram elaboradas e apresentadas de acordo com as normas contábeis e o marco regulatório aplicáveis e estão livres de distorções relevantes causadas por fraude ou erro, refletindo adequadamente, em todos os aspectos relevantes, a situação patrimonial, financeira e orçamentária da entidade; e
II - se as transações subjacentes às demonstrações contábeis, financeiras e orçamentárias e os atos de gestão relevantes dos responsáveis pela UPC estão em conformidade com as leis e regulamentos aplicáveis e com os princípios de administração pública que regem a gestão financeira responsável e a conduta de agentes públicos.
Além disso, a DN proposta apresenta algumas regras complementares sobre os trabalhos de auditoria e o formato da certificação (§§ 1º e seguintes do art. 8º) , e ainda para estabelecer referências técnicas adequadas para a realização desses trabalhos. Essas regras estão em consonância com o que foi deliberado pelo Tribunal no Acórdão 3.608/2014-Plenário, da relatoria do Min. Aroldo Cedraz.
Destaque-se ainda o papel da DN proposta em reforçar a finalidade de as auditorias subsidiarem também o exame da prestação de contas da Presidência da República, fortemente embasada na auditoria sobre o BGU. 
Outras regras complementares tratam da forma como as peças elaboradas pelos órgãos de controle interno devem ser encaminhadas ao Tribunal. Basicamente, o encaminhamento dessas peças ainda será feito por intermédio do Sistema e-Contas, agora acessado pela plataforma de serviços digitais do TCU, denominada Conecta-TCU, ainda que ele não seja mais o veículo utilizado para receber as peças de prestação de contas de responsabilidade de todas as UPC, que agora devem prestar contas nos seus sítios oficiais na internet. Essa solução foi adotada para o exercício de 2020 em razão de o Sistema ainda estar ativo e constituir uma alternativa viável e de conhecimento por parte dos atores envolvidos.
Quanto ao julgamento das contas, os critérios já foram estabelecidos no art. 30 da IN-TCU 84/2020, os quais estão fundados no que estabelece a Lei 8.443/1992, especialmente em seu art. 16. Basicamente, as contas serão julgadas regulares, regulares com ressalvas ou irregulares, de acordo com a gradação dos achados da auditoria, individualmente ou em conjunto, e de sua relevância e materialidade em relação ao todo da gestão.
A opinião expressa no certificado de auditoria não vincula o julgamento (art.  29 da IN-TCU 84/2020) , mas representa fato especialmente relacionado a conformidade ou não da exatidão das demonstrações contábeis e dos atos de gestão praticados e analisados, o qual deve ser considerado na instrução do processo, juntamente com os elementos de responsabilização, conforme disposto no art. 30 da IN-TCU 84/2020.
Assim, diante do fato de que os critérios para julgamento já foram devidamente estabelecidos na IN-TCU 84/2020, a DN ora proposta não contempla detalhamento sobre a regulamentação desse ponto.
DAS UNIDADES PRESTADORAS DE CONTAS QUE ENCERRAREM SUAS ATIVIDADES DURANTE O EXERCÍCIO - art. 9º da DN proposta
No capítulo IV da decisão normativa ora proposta foram inseridas regras complementares às que estão dispostas no art. 35 da IN-TCU 84/2020, que trata dos casos em que UPC encerra suas atividades durante o exercício de referência. Nesse caso, a UPC deve ter suas contas julgadas obrigatoriamente, independentemente da seleção a que se refere o art. 2ª, inciso I, da IN-TCU 84/2020.
O julgamento das contas dessas UPC deve ser operacionalizado mediante a constituição de um processo de prestação de contas extraordinárias, conforme disposto no art. 35 da IN-TCU 84/2020. Assim, a DN ora proposta traz apenas algumas regras complementares e operacionais para orientação da constituição das peças que devem compor esse processo.
PROPOSTA DE ENCAMINHAMENTO 
Diante do exposto, submetem-se os autos à consideração superior sugerindo o seu envio ao Secretário-Geral de Controle Externo para avaliação e posterior encaminhamento ao gabinete do relator prevento, nos termos do art. 4º, § 1º, da Resolução-TCU 234/2010, Exmo. Sr. Min. Vital do Rêgo, com vistas a:
aprovação do anteprojeto de DN-TCU, peça 4, com fundamento no art. 2º, inciso I, da IN-TCU 84/2020, definindo as unidades prestadoras de contas cujos responsáveis terão as contas relativas ao exercício de 20202 auditadas e julgadas pelo Tribunal, bem como estabelecendo a forma, os prazos e os conteúdos para a elaboração das peças de responsabilidade dos órgãos de controle interno e das instâncias supervisoras, para fins de formação de processo de contas anuais; e
devolução do processo à Semec/Segecex para arquivamento, cumpridas as publicações pertinentes.
A versão final do anteprojeto de decisão normativa elaborada pela Semec, com a implementação de ajustes por parte da Segecex, consta da peça 4, cujo inteiro teor reproduzo abaixo:
DECISÃO NORMATIVA - TCU Nº 188, DE 30 DE SETEMBRO DE 2020
Define as unidades prestadoras de contas que terão processo de prestação de contas do exercício de 2020 formalizado para julgamento das contas dos responsáveis, nos termos do art. 2º, inciso I, da Instrução Normativa - TCU nº 84, de 22 de abril de 2020, e estabelece regras complementares acerca da forma, dos prazos e dos conteúdos para a elaboração das peças de responsabilidade dos órgãos de controle interno e das instâncias supervisoras que comporão os processos de prestação de contas.
O TRIBUNAL DE CONTAS DA UNIÃO, no uso de suas atribuições constitucionais, legais e regimentais, e
considerando o poder regulamentar que lhe confere o art. 3º da Lei nº 8.443, de 16 de julho de 1992, para, no âmbito de sua competência, expedir normativos sobre matéria de suas atribuições e sobre a organização dos processos que lhe devam ser submetidos, obrigando ao seu cumprimento;
considerando que, de acordo com o art. 2º, inciso I, da Instrução Normativa - TCU nº 84, de 22 de abril de 2020 (IN-TCU 84/2020) , processo de prestação de contas é o processo formalizado para julgamento das contas dos responsáveis das Unidades Prestadoras de Contas (UPC) significativas do Balanço Geral da União (BGU) , bem como das empresas estatais selecionadas conforme a correspondente materialidade da participação acionária da União, a serem definidas pelo Tribunal em decisão normativa;
considerando que, conforme disposto no § 1º do art. 2º da IN-TCU 84/2020, os processos de prestação de contas e de tomada de contas seguem o rito estabelecido naquela norma; e
considerando as peças e pareceres constantes do processo nº TC Processo 025.813/2020-0, resolve:
CAPÍTULO I
DAS DISPOSIÇÕES PRELIMINARES
Art. 1º  As UPC cujos responsáveis terão as contas referentes ao exercício de 2020 julgadas pelo Tribunal, a forma, o prazo de apresentação e os conteúdos das peças de responsabilidade dos órgãos de controle interno e das instâncias supervisoras que comporão os processos de contas observarão as disposições da IN-TCU 84/2020 e desta decisão normativa.
Art. 2º  Os responsáveis pelas unidades relacionadas no Anexo desta decisão normativa terão as contas do exercício de 2020 julgadas pelo Tribunal com base na competência prevista no inciso II do art. 71 da Constituição Federal e de acordo com as disposições do art. 16 da Lei nº 8.443, de 16 de julho de 1992, da IN-TCU 84/2020 e desta decisão normativa.
CAPÍTULO II
DA APRESENTAÇÃO E ADMISSIBILIDADE DAS PEÇAS
Art. 3º  As peças e informações para formalização do processo de prestação de contas previsto no inciso I do art. 2º da IN-TCU 84/2020, para as UPC listadas no Anexo desta decisão normativa, são as seguintes:
I - o relatório de gestão, elaborado conforme o disposto no inciso III e no § 3º do art. 8º da IN-TCU 84/2020, e as demonstrações contábeis, documentos e informações exigidos nos termos do inciso II do mesmo artigo;
II - rol de responsáveis; 
III - o relatório de auditoria, que consignará os achados de auditoria relevantes, indicando as medidas adotadas para corrigir as falhas identificadas, e o certificado de auditoria com os pareceres do dirigente do órgão de controle interno, nos termos do inciso II do art. 27 da IN-TCU 84/2020, observado o disposto no § 3º do mesmo artigo, conforme aplicável; e
IV - o pronunciamento do Ministro de Estado supervisor da área ou da autoridade de nível hierárquico equivalente, na forma do art. 52 da Lei nº 8.443, de 1992, no qual emitirá, sobre as contas e o parecer do controle interno, expresso e indelegável pronunciamento, atestando haver tomado conhecimento das conclusões neles contidas.
§ 1º  O encaminhamento das peças que comporão o processo de prestação de contas será feito por intermédio do Sistema e-Contas, acessado pela plataforma de serviços digitais do TCU, denominada Conecta-TCU, disponível no portal do Tribunal na rede mundial de computadores.
§ 2º  As peças referidas no inciso I e II do caput deverão ser publicadas na página de transparência e prestação de contas da UPC, nos termos do art. 8º, incisos II, III e IV, c/c art. 9º, § 1º, da IN-TCU 84/2020, até a data limite estabelecida no art. 8º, § 4º, da IN-TCU 84/2020, também indicada no Anexo desta decisão normativa, e serão inseridas no Sistema e-Contas pela unidade técnica do Tribunal responsável.
§ 3º  As peças referidas no inciso III do caput deverão ser inseridas no Sistema e-Contas até a data limite estabelecida no Anexo desta decisão normativa pelo órgão de controle interno ao qual se vincula a UPC ou pela unidade técnica do TCU, de acordo com a definição que vier a ser adotada nos termos do disposto no § 3º do art. 27 da IN-TCU 84/2020.
§ 4º  A peça a que se refere o inciso IV do caput deve ser encaminhada ao Tribunal, também por intermédio do Sistema e-Contas, pela autoridade supervisora ministerial ou equivalente à qual se vincula a UPC, em até quinze dias após a data limite para atuação do órgão de controle interno estabelecida no Anexo desta decisão normativa.
§ 5º  Os órgãos de controle interno, as unidades técnicas do TCU, se for o caso, e as autoridades supervisoras a que se vinculem as UPC listadas no Anexo desta decisão normativa deverão providenciar junto à unidade técnica do Tribunal ou à Secretaria de Métodos e Suporte ao Controle Externo (Semec) da Secretaria-Geral de Controle Externo (Segecex) a concessão dos perfis necessários para a operação do Sistema e-Contas.
§ 6º  O Tribunal poderá inserir no Sistema e-Contas orientações adicionais acerca do conteúdo das peças referidas neste artigo.
Art. 4º  Os prazos estabelecidos para apresentação das prestações de contas podem ser prorrogados pelo Plenário do Tribunal, em caráter excepcional, mediante o envio de solicitação fundamentada, formulada nos termos do § 8º do art. 8º da IN-TCU 84/2020.
Art. 5°  Ficam as unidades técnicas do Tribunal vinculadas à Segecex autorizadas a conceder aos órgãos de controle interno a prorrogação de prazo prevista no parágrafo único do art. 32 da IN-TCU 84/2020. 
Art.  6º  A prorrogação de prazo concedida ao órgão de controle interno posterga automaticamente o início do prazo para emissão do pronunciamento da autoridade supervisora.
Art. 7°  A prorrogação de prazo para entrega das peças de responsabilidade da UPC indicadas nos incisos I e II do art. 3º desta decisão normativa posterga automaticamente e por idêntico período a data limite prevista no Anexo desta decisão normativa para o envio das peças de responsabilidade do órgão de controle interno e da autoridade supervisora.
CAPÍTULO III
DA AUDITORIA E CERTIFICAÇÃO DE CONTAS
Art. 8º  A auditoria e certificação das prestações de contas das UPC listadas no Anexo desta decisão normativa observarão as disposições do Título III da IN-TCU 84/2020 e deste artigo. A auditoria nas contas tem por objetivo obter segurança razoável para fundamentar as conclusões do relatório e as opiniões constantes do certificado de auditoria sobre:
I - se as demonstrações contábeis, financeiras e orçamentárias, como um todo, incluindo as respectivas notas explicativas, foram elaboradas e apresentadas de acordo com as normas contábeis e o marco regulatório aplicável e estão livres de distorções relevantes causadas por fraude ou erro, refletindo adequadamente, em todos os aspectos relevantes, a situação patrimonial, financeira e orçamentária da entidade; e
II - se as transações subjacentes às demonstrações contábeis, financeiras e orçamentárias e os atos de gestão relevantes dos responsáveis pela UPC estão em conformidade com as leis e regulamentos aplicáveis e com os princípios de administração pública que regem a gestão financeira responsável e a conduta de agentes públicos.
§ 1º  Os trabalhos de auditoria com vistas à emissão do certificado de auditoria devem ser realizados em conformidade com as normas e padrões internacionais de auditoria do setor público e as normas brasileiras profissionais e técnicas relativas à auditoria emitidas pelo Conselho Federal de Contabilidade (CFC) .
§ 2º  O certificado de auditoria contendo as opiniões de que tratam os incisos I e II do caput deste artigo observará a forma e o conteúdo estabelecido nas Normas Brasileiras de Contabilidade Técnica de Auditoria da série 700 (NBC TA 700, 701, 705 e 706) , observado o disposto no art. 20 da IN-TCU 84/2020.
§ 3º  A certificação de contas que envolva a opinião de auditores independentes sobre as demonstrações contábeis, atendido o disposto no art. 18 da IN-TCU 84/2020, observará o seguinte:
I - no caso das empresas estatais, a opinião sobre as demonstrações contábeis deverá ser a emitida por auditores independentes registrados na Comissão de Valores Mobiliários, nos termos da Lei nº 13.303, de 30 de junho de 2016, e do art. 17 da IN-TCU 84/2020;
II - no caso de órgãos, entidades e fundos que contratarem auditores independentes por iniciativa institucional ou por demanda regulatória, a opinião sobre as demonstrações contábeis será a por eles emitida.
§ 4º  No caso dos incisos I e II do parágrafo anterior, a opinião sobre a conformidade das transações subjacentes e dos atos de gestão relevantes dos responsáveis pela UPC, nos termos do inciso II do caput, caberá ao órgão de controle interno, conforme escopo de auditoria definido em conjunto com a unidade técnica do Tribunal a que a UPC estiver vinculada.
§ 5º  Os trabalhos de auditoria de grupo e de componentes com vistas a subsidiar a emissão do parecer prévio sobre as contas consolidadas de governo prestadas anualmente pelo Presidente da República para fins de julgamento pelo Congresso Nacional, nos termos do inciso I do art. 71 e do inciso IX do art. 49 da Constituição Federal, observarão as disposições dos arts. 14 e 18 da IN-TCU84/2020, da seção 3.8 do Manual de Auditoria Financeira do TCU e da norma NBC TA 600, emitida pelo CFC, com o intuito de garantir a qualidade, a independência e a padronização mínima necessária.
§ 6º  Para os fins do parágrafo anterior, caberá à equipe encarregada do trabalho de grupo do TCU assegurar a observância das orientações e o cumprimento dos requisitos estabelecidos nas normas referenciadas.
§ 7º  No curso da auditoria nas contas, se constatado indício de irregularidade que enseje a apuração de responsabilidades, a equipe de auditoria representará, desde logo, com fundamento no art. 237, incisos II e V, c/c art. 246, do Regimento Interno do TCU, com suporte nos elementos para a caracterização da responsabilidade de agentes que constam do art. 21, § 3º, incisos I a V da IN-TCU 84/2020.
§ 8º  Fica autorizada, no âmbito interno do TCU, a autuação dos processos de contas e auditorias necessários para subsidiar o julgamento das contas das UPC listadas no Anexo desta decisão normativa, prescindindo-se de proposta de fiscalização e de autorização do relator.
CAPÍTULO IV
DAS UNIDADES PRESTADORAS DE CONTAS QUE ENCERRAREM SUAS ATIVIDADES DURANTE O EXERCÍCIO
Art. 9º  As UPC, listadas ou não em decisão normativa própria do Tribunal, que forem submetidas a processos de extinção, liquidação, dissolução, transformação, fusão, incorporação ou desestatização durante o exercício financeiro devem, para fins de constituição de processo de contas extraordinárias, a ser julgado pelo Tribunal, adotar os procedimentos estabelecidos no art. 35 da IN - TCU 84/2020 e devem ainda observar as regras complementares dispostas abaixo, salvo os casos de dispensa previstos no § 3º do mesmo artigo.
§ 1º  As unidades referidas no caput deste artigo deverão apresentar, nas peças definidas no art. 35 da IN-TCU 84/2020, informações sobre o encerramento das atividades, compreendendo os demonstrativos contábeis da liquidação ou transferência patrimonial, assim como os procedimentos de transferência de ativos, passivos, do patrimônio e de pessoal e os procedimentos administrativos ou judiciais não encerrados, entre outros elementos pertinentes.
§ 2º  O processo modificador a que se refere o inciso I do art. 35 da IN-TCU 84/2020 se inicia na data da entrada em vigor do ato que ordena os eventos indicados no caput deste artigo e fixa ou estabelece a data de encerramento das atividades da unidade.
§ 3º  A condução do processo modificador compreende a realização dos procedimentos previstos no § 1º do caput e apresentação da posição final contábil/financeira, patrimonial, administrativa e judicial da unidade.
§ 4º  O processo modificador será concluído na data de vigência do ato do agente competente que encerre as apurações e providências requeridas pelo parágrafo anterior para o encerramento da unidade.
§ 5º  A prestação de contas extraordinárias será composta pelas informações da gestão da UPC ocorrida no período entre o início do exercício e a data do início do processo modificador e pelas informações relativas ao período de realização do processo modificador, inclusive no que tange aos respectivos róis de responsáveis.
§ 6º  Os gestores da unidade originalmente considerada Unidade Apresentadora de Contas (UAC) da UPC submetida a situação indicada no caput deste artigo são responsáveis, solidariamente com os gestores da UPC, pela organização das informações que comporão a prestação de contas extraordinárias em relação ao período até a data do início do processo modificador.
§ 7º  Os agentes aos quais for atribuída a condução do processo modificador ou os responsáveis pela unidade sucessora da UPC são responsáveis pela organização e apresentação da prestação de contas extraordinárias e pelas providências previstas no art. 35 da IN-TCU 84/2020.
§ 8º  Caso o processo modificador se estenda além do exercício seguinte ao de seu início, os responsáveis por sua condução deverão encaminhar relatório da situação à unidade técnica do TCU à qual se vincule, para avaliação das ações e eventuais deliberações sobre o acompanhamento e a prestação de contas da UPC.
§ 9º  As situações nas quais a aplicação das regras acima não se mostre adequada devem ser tratadas com a unidade técnica do Tribunal a que se vincule a UPC.
Art. 10.  Ficam as unidades técnicas do Tribunal vinculadas à Segecex autorizadas a conceder às UPC, aos órgãos de controle interno e às autoridades supervisoras prorrogação de até trinta dias para os prazos estabelecidos no art. 35 da IN-TCU 84/2020.
CAPÍTULO V
DAS DISPOSIÇÕES FINAIS
Art. 11.  Fica a Segecex autorizada a orientar situações de caráter operacional em relação aos procedimentos aplicáveis aos temas de que trata esta decisão normativa.
Art. 12.  Esta decisão normativa entra em vigor na data de sua publicação.
TCU, Sala das Sessões Ministro Luciano Brandão Alves de Souza, em __ de ___ de 2020.
JOSÉ MUCIO MONTEIRO
Presidente
¿
ANEXO DA DECISÃO NORMATIVA - TCU Nº 188, DE 30 DE SETEMBRO DE 2020
	PODER EXECUTIVO

	UPC
	UNIDADE SUPERVISORA
	DATA LIMITE PARA A UPC E O OCI

	Ministério da Economia
	Ministério da Economia
	31/03/2021

	Ministério da Cidadania
	Ministério da Cidadania
	31/03/2021

	Ministério da Saúde
	Ministério da Saúde
	31/03/2021

	Fundo de Amparo ao Trabalhador (FAT) 
	Ministério da Economia
	31/03/2021

	Fundo Nacional de Desenvolvimento da Educação (FNDE) 
	Ministério da Educação
	31/03/2021

	Banco Nacional de Desenvolvimento Econômico e Social (BNDES) 
	Ministério da Economia
	31/05/2021

	Petróleo Brasileiro S.A.
	Ministério de Minas e Energia
	31/05/2021

	Caixa Econômica Federal
	Ministério da Economia
	31/05/2021

	Banco do Brasil S.A.
	Ministério da Economia
	31/05/2021

	Centrais Elétricas Brasileiras S.A.
	Ministério de Minas e Energia
	31/05/2021

Por fim, a Secretaria-Geral de Controle Externo, em Despacho à peça 5, manifestou-se concorde com a proposta de DN elaborada, com a implementação de ajustes pontuais, e encaminhou os autos a este Relator em razão da prevenção disposta no art. 4º, § 1º, da Resolução TCU 234/2010.
Recebido os autos, em observância ao disposto no art. 75 do RITCU, foi realizada comunicação na Sessão Plenária de 16/09//2020 (peça 7) , com a abertura de prazo de 10 dias para a apresentação de emendas e sugestões pelos integrantes deste Plenário.
Transcorrido o prazo em menção, foi apresentada emenda pela Ministra Ana Arraes registrada à peça 10.
	É o relatório.

não há.

Não atuou.

ADMINISTRATIVO. DECISÃO NORMATIVA. ATENDIMENTO AO DISPOSTO NO ART. 2º, INCISO I, DA IN-TCU 84/2020. DEFINIÇÃO DAS UNIDADES PRESTADORAS DE CONTAS CUJOS RESPONSÁVEIS TERÃO AS CONTAS ORDINÁRIAS RELATIVAS AO EXERCÍCIO DE 2020 JULGADAS PELO TCU. APROVAÇÃO. ARQUIVAMENTO.

ADMINISTRATIVO (ADM)

Secretaria de Métodos e Suporte ao Controle Externo - Semec.

Em apreciação, proposta de decisão normativa (DN) anual que trata da definição das unidades prestadoras de contas cujos responsáveis terão as contas ordinárias relativas ao exercício de 2020 julgadas pelo Tribunal, nos termos do art. 2º, inciso I, da IN-TCU 84/2020, e ainda da definição da forma, dos prazos e dos conteúdos para a elaboração das peças de responsabilidade dos órgãos de controle interno e das instâncias supervisoras, para fins de composição dos referidos processos de contas anuais.
A Secretaria de Métodos e Suporte ao Controle Externo (Semec) , unidade da Secretaria-Geral de Controle Externo (Segecex) , elaborou minuta de DN, que consta à peça 2. Em instrução de mérito à peça 3, com a anuência dos dirigentes da unidade instrutiva, apresentou as principais inovações trazidas pelo mencionado normativo, bem como o detalhamento dos critérios de materialidade utilizados para a seleção das unidades que devem apresentar as contas de 2020 ao Tribunal, a teor do disposto no art. 2º, inciso I, da IN-TCU 84/2020.
Em Despacho de peça 5, o Secretário-Geral de Controle Externo manifestou-se concorde com a proposta de DN elaborada, com a implementação de ajustes pontuais e apresentação de nova versão da DN à peça 5. Na mesma oportunidade, considerando que fui sorteado relator do TC Processo 004.093/2020-8, que culminou com a aprovação da DN 187/2020, normativo que, entre outros, divulgou a relação das unidades prestadoras de contas relativas ao exercício de 2020, aquela unidade básica encaminhou os autos ao meu Gabinete em razão da prevenção disposta no art. 4º, § 1º, da Resolução TCU 234/2010.
Recebidos os autos, em observância ao disposto no art. 75 do RITCU, foi realizada comunicação na Sessão Plenária de 16/09/2020 (peça 7) , com a abertura de prazo de dez dias para a apresentação de emendas e sugestões pelos integrantes deste Plenário.
Transcorrido o prazo em menção, foi apresentada emenda pela Ministra Ana Arraes, registrada à peça 10.
Manifesto minha concordância com os pareceres prévios e com a essência da minuta de DN à peça 5, sem prejuízo dos ajustes pontuais procedidos no texto do anteprojeto.
A proposta de DN em apreciação presta-se a regular, na forma definida pela IN-TCU 84/2020, dois temas relacionados à apresentação e ao julgamento das contas pelo TCU: i) seleção das unidades jurisdicionadas que devem encaminhar as contas anuais para fins de julgamento pelo Tribunal; ii) detalhamento do conteúdo das peças que devem integrar o processo de prestação de contas.
Com relação ao primeiro tema, a nova IN de contas, IN-TCU 84/2020, em seu art. 2º, inciso I, estabelece que deverão formalizar processo de prestação de contas para fins de julgamento pelo TCU as unidades prestadoras de contas (UPC) com relevância material em relação ao Balanço Geral da União (BGU) , unidades que terão suas contas previamente auditadas e certificadas pelos órgãos de controle interno.
Tendo em conta essa premissa, a Semec, em coordenação com outras unidades técnicas do TCU e com os órgãos de controle interno respectivos, selecionou dez UPC assim distribuídas: três órgãos do Poder Executivo (Ministério da Economia, Ministério da Cidadania e Ministério da Saúde) , dois fundos (FAT - Fundo de Amparo ao Trabalhador e FNDE - Fundo Nacional de Desenvolvimento da Educação) e cinco estatais (Banco Nacional de Desenvolvimento Econômico e Social (BNDES) ; Petróleo Brasileiro S.A; Caixa Econômica Federal; Banco do Brasil S.A. e Centrais Elétricas Brasileiras S.A.) .
A área técnica do TCU definiu como critérios para a seleção das dez UPC a relevância individual de cada uma delas em relação ao BGU, assim consideradas aquelas unidades com orçamento ou ativos totais que superassem 5% do total, e a capacidade operacional tanto do Tribunal quanto da Controladoria-Geral da União (CGU) para realização dos trabalhos que ficariam a cargo de cada órgão, considerando a quantidade de auditores disponíveis e sua capacitação em auditoria financeira, de forma a permitir auditorias e trabalhos de análise das contas adequados. 
A aplicação desses critérios, que resultou na seleção inicial de nove UPC, permitiu a cobertura de 71,08% do ativo total da União e 84,22% da despesa orçamentária fixada na LOA, em valores de março de 2020. A partir de março, em razão dos elevados aportes extraordinários de recursos para o combate aos efeitos da pandemia de covid-19, também foi incluído como prestador de contas, cujos responsáveis terão as contas julgadas, o Ministério da Cidadania.  
Julgo adequados os critérios utilizados pela Segecex e Semec para a seleção das dez UPC, em sintonia com as novas disposições trazidas pela IN-TCU 84/2020, em especial com aquela relacionada à apresentação de contas para fins de julgamento apenas das unidades jurisdicionadas do Tribunal de maior representatividade em relação ao BGU, de sorte a também subsidiar o exame da prestação de contas do Presidente da República, sem descurar da capacidade operacional dos órgãos diretamente envolvidos na produção dos documentos que devem integrar as contas e no seu julgamento.
De se notar também que este será o primeiro exercício de vigência da nova sistemática de apresentação de contas para fins de julgamento, o que, naturalmente, por constituir um período de aprendizado, deve restringir as escolhas do TCU a um número menor e adequado dessas unidades jurisdicionadas a bem refletir a materialidade e os riscos envolvidos, sem prejuízo de que, nos próximos exercícios, novos critérios sejam estabelecidos para fins de se permitir um rodízio das contas ordinárias que devem ser julgadas por esta Corte de Contas.   
Com relação às peças que devem integrar a prestação de contas e o detalhamento de seu conteúdo, a DN em apreciação busca complementar as disposições nesse mesmo sentido que já constam da IN-TCU 84/2020, a exemplo dos arts. 13, 14 e 27, entre outros, e da DN 187/2020, cujo anexo II estabelece o conteúdo do relatório de gestão na forma de relato integrado.
Desse modo, o projeto de DN, entre outros: i) detalha os objetivos da auditoria, dentro de sua função de fundamentar o certificado de auditoria e a opinião do órgão de controle interno ali expressa; ii) apresenta regras complementares sobre os trabalhos de auditoria e o formato da certificação; iii) especifica a forma como as peças elaboradas pelos órgãos de controle interno devem ser encaminhadas ao Tribunal, que ainda para o ano de 2020 deverá ser feito por intermédio do sistema e-Contas, acessado pela plataforma de serviços digitais do TCU, denominada Conecta-TCU; iv) detalha a constituição das peças que devem compor o processo de prestação de contas extraordinárias, para as unidades que encerram suas atividades durante o exercício de referência das contas.
Especificamente em relação ao texto da DN, deixo de acolher a redação sugerida para o § 8º do art. 8º, renumerado para § 9º do art. 8º, em razão do acréscimo de novo § 1º ao mencionado artigo, que possuía originalmente o seguinte teor: 
§ 8º  Fica autorizada, no âmbito interno do TCU, a autuação dos processos de contas e auditorias necessários para subsidiar o julgamento das contas das UPC listadas no Anexo desta decisão normativa, prescindindo-se de proposta de fiscalização e de autorização do relator. (destaque não presente no original) 
De se observar que a redação acima sugerida, além de dispensar a realização de proposta de fiscalização, retira do relator a prerrogativa de autorização prévia para execução de auditoria que deve subsidiar o julgamento das contas pelo TCU.
 Em consulta à unidade técnica responsável pela elaboração do normativo, foi encaminhada a este Gabinete, como justificativa para a redação em destaque, ata da reunião do Comitê de Contas Públicas e de Auditoria Financeira - CCAF do TCU (peça 8) , em que se decidiu a esse respeito.
Na ocasião, registrou-se por fundamento o fato de a autorização para a realização da auditoria nas contas estar contida na IN-TCU 84/2020 e nesta DN, ao especificar quais unidades jurisdicionadas devem ter suas contas anuais submetidas ao julgamento pelo TCU, o que dispensaria a elaboração de proposta de fiscalização e a autorização do relator.
Em adição, foi apontado que a auditoria assim realizada, em sentido contrário à regra atualmente vigente para que seja autuado processo específico para esse tipo de ação de controle externo, deveria ser processada na própria prestação de contas, por representar atividade prévia e necessária ao seu julgamento.
Concordo parcialmente com esses argumentos. Divirjo apenas quanto à desnecessidade de elaboração de proposta de fiscalização e de autorização prévia do relator para a realização da auditoria nas contas.
Primeiro, porque nem a IN-TCU 84/2020, apesar de fazer menção à realização de auditoria nas contas, nem a DN em apreciação, ao especificar quais são as unidades jurisdicionadas que terão suas contas ordinárias julgadas pelo TCU, tratam de detalhes desse tipo de ação de controle, como abrangência, delimitação do objeto, etapas e prazos, que deverá ser exercitada na medida a bem instruir o processo de contas para fins de julgamento.
Segundo, pois, na condição de presidente da instrução processual, assegurada pelo art. 11 da Lei 8.443/1992, compete ao relator a adoção das providências que entender adequadas para o saneamento dos autos, autorizando o seu exercício dentro dos limites adequados à finalidade a que se destina, aí incluídas as medidas processuais necessárias à completa instrução do feito, entre as quais a realização de auditorias e inspeções.
Do exposto, proponho a seguinte nova redação para o § 8º do art. 8º do anteprojeto de DN, renumerado para § 9º, procurando atender à deliberação do CCAF sem, contudo, desfigurar as competências atribuídas ao relator pelo art. 11 da Lei 8.443/1992:
§ 9º No âmbito interno do TCU, as auditorias realizadas nas contas das UPC listadas no Anexo a esta decisão normativa com a finalidade de subsidiar o seu julgamento poderão ser processadas na própria prestação de contas respectiva.
A Ministra Ana Arraes apresentou emendas à proposta de texto normativo no seguinte sentido: i) flexibilização para que os trabalhos de auditoria para fins de certificação das contas deixem, obrigatoriamente, de seguir as normas emitidas pelo Conselho Federal de Contabilidade (CFC) , para que a aderência a tais normas figure como boa prática; e ii) inclusão do Instituto Nacional do Seguro Social (INSS) ou Fundo do Regime Geral de Previdência Social (FRGPS) como unidade jurisdicionada a ter as contas ordinárias relativas ao exercício de 2020 julgadas pelo TCU.
Registro a pertinência das emendas apresentadas pela eminente Ministra Ana Arraes, razão pela qual as acolho, em parte, pelas razões que passo a expor. 
De fato, a flexibilização da aderência dos trabalhos de auditoria para fins de certificação de contas às normas técnicas do CFC, conforme sugerido pela nobre Ministra, mostra-se mais adequada do que a obrigatoriedade de sua observância, segundo consta do texto original do projeto de normativo, porquanto tal entidade não tem competência para elaborar normas de auditoria para o setor público, como salientado por sua Excelência.
Com relação à inclusão do FRGPS (ou INSS) como entidade a ter suas contas ordinárias julgadas pelo Tribunal, não tenho dúvidas acerca da materialidade dos ativos e das despesas associadas à manutenção dos gastos com a previdência social. Como bem registrou a Ministra Ana Arraes, a representatividade desses valores supera os montantes geridos por todo Ministério da Educação em período equivalente.
Tais argumentos, por si só, justificariam a inclusão do INSS como entidade cujas contas deveriam ser julgadas pelo TCU.
Ocorre que, conforme consta da ata do CCAF (peça 8, p. 2) , as auditorias no âmbito do Ministério da Economia para fins de certificação das contas ministeriais serão realizadas em cinco principais áreas daquela Pasta, sendo uma delas relativa à previdência social, dada a materialidade e os riscos dos recursos envolvidos. Nesse sentido, destaco que já foi autuado o TC 034.010/2020-3, Fiscalis 190/2020, para a realização de auditoria financeira no FRGPS.
Ainda, conforme informação obtida junto à Segecex, a unidade técnica cuja clientela abrange a previdência social e que coordenará a auditoria no FRGPS não teria força de trabalho disponível para promover auditoria nas contas do INSS, entidade que administra o FRGPS.
Assim, pelas razões expostas, deixo de acolher esta última emenda apresentada pela Ministra Ana Arraes, sem prejuízo de que, no próximo projeto de DN de contas, a Segecex avalie a oportunidade e a conveniência de se considerar o INSS como unidade autônoma a prestar contas para fins de julgamento pelo Tribunal.
Com essas considerações, VOTO para que o Tribunal aprove e minuta de Acórdão que ora submeto à consideração deste Colegiado.
TCU, Sala das Sessões Ministro Luciano Brandão Alves de Souza, em 30 de setembro de 2020.
Ministro VITAL DO RÊGO 
Relator